臺灣新北地方法院民事裁定　　　　　110年度消債更字第218號
聲　請　人　李貞宜　　新北市○○區○○街0巷00號2樓
代　理　人　許名志律師（法扶律師）
上列當事人聲請消費者債務清理更生事件，本院裁定如下：
    主  文
聲請人李貞宜自中華民國一一○年十月二十八日下午三時起開始
更生程序。
命司法事務官進行本件更生程序。
    理  由
一、按債務人不能清償債務或有不能清償之虞者，得依本條例所
    定更生或清算程序，清理其債務；債務人無擔保或無優先權
    之本金及利息債務總額未逾新臺幣（下同）1,200 萬元者，
    於法院裁定開始清算程式或宣告破產前，得向法院聲請更生
    。本條例所稱消費者，係指5 年內未從事營業活動或從事小
    規模營業活動之自然人，前項小規模營業係指營業額平均每
    月20萬元以下者，消費者債務清理條例（下稱消債條例）第
    3 條、第42條第1 項、第2 條第1 項、第2 項分別定有明文
    。又債務人對於金融機構負債務者，在聲請更生或清算前，
    應向最大債權金融機構請求協商債務清償方案，或向其住、
    居所地之法院或鄉、鎮、市、區調解委員會聲請債務清理之
    調解。債務人為前項請求或聲請，應以書面為之，並提出財
    產及收入狀況說明書、債權人及債務人清冊，及按債權人之
    人數提出繕本或影本，協商或調解成立者，債務人不得聲請
    更生或清算。但因不可歸責於己之事由，致履行有困難者，
    不在此限。亦為消債條例第151 條第1 項、第2 項、第7 項
    所明定。再按債務人可處分所得扣除自己及依法應受其扶養
    者所必要生活費用之餘額，連續三個月低於協商方案應清償
    之金額者，推定有因不可歸責於己致履行有困難之事由，消
    債條例第151 條第8 項準用同條例第75條第2 項規定甚明。
    又消債條例第151 條第5 項但書（現行法為第151 條第7 項
    但書）規定「因不可歸責於己之事由，致履行顯有重大困難
    」，並未附加「不可預見」之要件，亦即該事由並不以債務
    人「不可預見」為必要。該項但書規定情形，僅須於法院就
    更生或清算之聲請為裁判時存在即可，不以協商成立後始發
    生者為限，並與債務人於協商時能否預見無關。債務人於協
    商時縱未詳加思考、正確判斷，或可預見將來履行可能有重
    大困難而仍冒然簽約成立協商，亦不能據此即認其履行顯有
    重大困難係可歸責於債務人（司法院98年第1 期民事業務研
    究會第24號司法院民事廳消費者債務清理條例法律問題研審
    小組意見參照）。再法院開始更生程序之裁定，應載明其年
    、月、日、時，並即時發生效力；法院裁定開始更生或清算
    程序後，得命司法事務官進行更生或清算程序，消債條例第
    45條第1 項、第16條第1 項前段亦定有明文可參。再按消債
    條例第3 條規定，不採現行破產法僅以「不能清償」為聲請
    破產之要件，債務人如具「不能清償之虞」亦可聲請更生或
    清算，而不必等到陷於「不能清償」之狀態，使債務人得以
    儘早利用更生或清算程式清理債務，重建經濟生活，債權人
    之權益並可受較大之滿足。所謂「不能清償」，指債務人因
    欠缺清償能力，對已屆期之債務，全盤繼續處於不能清償之
    客觀經濟狀態者而言；而「不能清償之虞」，係指依債務人
    之清償能力，就現在或即將到期之債務，有不能清償之蓋然
    性或可能性而言。易言之，債務人之狀態如置之不理，客觀
    上得預見將成為不能清償之情形而言，此將來發生不能清償
    之事實，不必達到高度之確信。至於債務人之清償能力，則
    包括財產、信用及勞力（技術），並不以財產為限，必須三
    者總合加以判斷仍不足以清償債務，始謂欠缺清償能力而成
    為不能清償。債務人之清償能力係處於流動性狀態，聲請時
    與法院裁定時之清償能力未必一致，應以法院裁定時為判斷
    基準時（司法院民事廳民國99年11月29日廳民二字第099000
    2160號第2 屆司法事務官消債問題研討第4 號消費者債務清
    理條例法律問題研審小組研審意見參照）。
二、本件聲請意旨略以：伊因配偶經營公司而借貸積欠無擔保或
    無優先權之債務總金額大約為2,099,564 元，前於97年10月
    間與最大債權金融機構永豐商業銀行（下稱永豐銀行）成立
    協商還款，嗣伊因受資遣而失業，又須扶養未成年子女，無
    力清償而致毀諾。又伊於5 年內並未從事營業額平均每月20
    萬元以下之營業活動，復未經法院裁定開始清算程序或宣告
    破產，爰請求本院裁定准予更生等語。
三、經查：
  ㈠本件聲請人前依消債條例，與最大債權金融機構永豐銀行達
    成分期還款協議，雙方同意自97年10月10日起，分180 期，
    利率4%，每月繳納7,096 元之清償方案，嗣因聲請人未依約
    履行，經永豐銀行於98年7 月31日通報毀諾等情，有臺灣臺
    北地方法院97年度消債核字第7635號民事裁定、財團法人金
    融聯合徵信中心查詢當事人綜合信用報告回覆書、永豐銀行
    11 0年6 月30日函文等件在卷可參（見本院110 年度消債更
    字第218 號卷，下稱本院卷，第13頁至15頁、24頁至28頁、
    75頁）。聲請人則表示其於協商時受僱人力仲介公司擔任助
    理，每月薪資22,000元，嗣突遭公司資遣而失業，又須扶養
    2 名未成年子女，始無法依約履行等情，業經聲請人陳述在
    卷，並提出勞工保險被保險人投保資料表等件為證（見本院
    卷第40頁至41頁）。是以，本件聲請人聲請更生可否准許，
    除須符合不可歸責於己之事由，致履行有困難之要件外，尚
    須審究聲請人現況是否有不能清償債務或有不能清償之虞之
    情事而定。
  ㈡就聲請人之財產與收入狀況，其名下無任何不動產、股票基
    金，在郵局、第一銀行及中國信託銀行之存款餘額分別為74
    元、1,233 元、2,165 元，另聲請人名下尚有國泰人壽有效
    保險等節，有聲請人之全國財產稅總歸戶財產查詢清單、帳
    戶存摺暨內頁、中華民國人壽保險商業同業公會保險業通報
    作業資訊系統資料查詢結果表、集保戶往來參加人明細資料
    表、保險資料等件在卷可查（見本院卷第102 頁、104 頁至
    118 頁）。又聲請人主張其於108 年5 月至迄今均任職於勞
    國工業股份有限公司、每月薪資24,000元，109 年6 月後調
    薪為每月25,000元，另聲請人尚有安麗日用品股份有限公司
    不定時匯入幾百元至幾千元之獎金，業據聲請人提出107 至
    109 年度綜合所得稅各類所得資料清單、勞工保險被保險人
    投保資料表、員工在職證明書等件可佐（見本院卷第29頁、
    32頁至33頁、103 頁），堪信為真實。另聲請人雖陳明109
    年至110 年間均曾領取紓困補助，惟此非長期、固定之收入
    ，故本院審酌上情，認聲請人目前每月可處分所得金額，應
    以25,000元計算為適當。再依聲請人之第一銀行存簿內頁顯
    示，聲請人雖非固定每月領取「安麗」匯入之獎金，惟聲請
    人107 年度至109 年度分別領取18,412元、13,811元、16,5
    12元，顯為長期持續性之收入，然因每月獎金數額並非固定
    ，雖未列入每月可處分所得金額計算，惟此部分收入應適當
    提出於更生方案清償，始為合理，附此敘明。
  ㈢按債務人生活所必需，以最近一年衛生福利部或直轄市政府
    所公告當地區每人每月最低生活費1.2 倍計算其數額並應斟
    酌債務人之其他財產；受扶養者之必要生活費用，準用第一
    項規定計算基準數額，並依債務人依法應負擔扶養義務之比
    例認定之；債務人聲請更生或清算時所提財產及收入狀況說
    明書，其表明每月必要支出之數額，與本條例第64條之2 第
    1 項、第2 項規定之認定標準相符者，毋庸記載原因、種類
    及提出證明文件，消債條例第64條之2 第1、2項及消債條例
    施行細則第21條之1 第3 項分別定有明文。聲請人主張每月
    個人必要生活費用為依政府公告之最低生活費標準定之，核
    與消債條例第64條之2 所定依新北市政府公告110 年每人每
    月最低生活費15,600元之1.2 倍即18,720元相符，應屬合理
    可採。
  ㈣準此，以聲請人每月可處分所得25,000元，扣除每月必要生
    活支出18,720元後，每月雖有餘額6,280 元（計算式：25,0
    00元－18,720元＝6,280 元），但已連續三個月低於前開與
    永豐銀行協商之月還款7,096 元之清償方案，是依前揭民事
    業務研究會結論及消債條例第151 條第8 項準用同條例第75
    條第2 項規定，聲請人因收入不足支應協商金額而毀諾，自
    屬有不可歸責於己之事由。再衡以聲請人目前收入狀況，較
    之尚欠債務總額，即聲請人所積欠債務總額暫以全體金融機
    構債權人及資產管理公司於向本院陳報之債權額2,717,663
    元計算【即：聯邦商業銀行（股）公司307,300 元＋台北富
    邦商業銀行（股）公司680,393 元＋第一金融資產管理（股
    ）公司489,447 元＋永豐銀行457,167 元＋安泰商業銀行（
    股）公司310,615 元＋台灣銀行（股）公司472,741 元＝2,
    717,663 元】，以聲請人之財產及收入，並其積欠多筆債務
    之情形以觀，堪認其客觀上已處於因欠缺清償能力而不足以
    清償債務之經濟狀態。是以，本院依據聲請人目前現況、財
    產、勞力及信用等清償能力為綜合判斷，其積欠債務數額顯
    非得在短期內完全清償，本件足堪認定聲請人應具有消債條
    例第3 條所規定「債務人不能清償債務」之情形。
四、綜上所述，本件聲請人為一般消費者，其有無法清償債務之
    情事，又所負無擔保或無優先權之本金及利息債務總額並未
    逾1,200 萬元，復未經法院裁定開始清算程序或宣告破產，
    並查無消債條例第6 條第3 項、第8 條或第46條各款所定駁
    回更生聲請之事由存在，從而，聲請人本件更生之聲請，洵
    屬有據，應予准許，並命司法事務官進行本件更生程序。
五、至於聲請人於更生程序開始後，應另提出足以為債權人會議
    可決或經法院認為公允之更生方案以供採擇（聲請人應盡所
    能節約支出，更加努力工作以增加還款之成數及總金額，並
    考量自安麗日用品股份有限公司所領取獎金之數額，而提出
    合理之更生方案），俾免更生程序進行至依消債條例第61條
    規定應行清算之程度。而司法事務官於進行本件更生程序、
    協助債務人提出更生方案時，應依債務人之薪資變化、社會
    常情及現實環境衡量債務人之償債能力，並酌留其生活上應
    變所需費用，進而協助債務人擬定允當之更生方案，始符消
    債條例重建債務人經濟生活之立法目的，附此敘明。
六、依消債條例第11條第1 項、第45條第1 項、第16條第1 項，
    裁定如主文。
中    華    民    國   110    年    10    月    28    日
                  民事第二庭  法  官  宋泓璟
以上正本係照原本作成。
本件裁定不得抗告。
本裁定已於110 年10月28日下午3 時公告。
中    華    民    國   110    年    10    月    28    日
                              書記官  鄧筱芸